臺灣高等法院民事判決　　　　　　　　　100年度上字第734號
上訴人即附
帶被上訴人　鄭進朝
訴訟代理人　徐正安律師
複　代理人　王綏愉
被上訴人即
附帶上訴人　鍾鎮宇
訴訟代理人　吳麒律師
複　代理人　江宜臻律師
上列當事人間請求侵權行為損害賠償事件，上訴人對於中華民國
100年5月16日臺灣板橋地方法院100年度訴字第348號第一審判決
提起上訴，被上訴人為附帶上訴，本院於100年11月22日言詞辯
論終結，判決如下：
    主      文
上訴及附帶上訴均駁回。
第二審訴訟費用關於上訴部分，由上訴人負擔，附帶上訴部分，
由被上訴人負擔。
原判決主文第二項關於「（字體大小則以刊載內容平均分配於篇
幅內）」之記載，應更正為「（字體大小如附件所示）。
    事實及理由
一、按「被上訴人於言詞辯論終結前，得為附帶上訴」，民事訴
    訟法第460條第1項前段定有明文。本件被上訴人於言詞辯論
    終結前，為附帶上訴，合於上開規定。
二、被上訴人即附帶上訴人起訴主張：伊經營之訴外人九鼎營造
    有限公司（下稱九鼎公司）於民國90年間積欠安東電機有限
    公司（下稱安東公司）工程款（下稱系爭債務），上訴人即
    附帶被上訴人明知系爭債務非伊個人債務，仍與原審共同被
    告邱銓欽共謀或幫助其向伊討債，於98年1月16日在新北市
    ○○區○○路三段39號1樓樓梯間鐵門上，張貼「民進黨三
    重黨部主委鍾鎮宇欠錢不還」等字條，復將書寫「鍾鎮宇惡
    性跳票、欠錢不還、可惡至極」云云之告知書寄予伊、新北
    市三重區各民意代表及里長等，故意散佈指摘足以毀損伊名
    譽之事，致伊名譽權受到侵害，已經刑事判決認定。縱認系
    爭債務為伊個人債務，應以合法方式催討，然其催討之手段
    不法，手段與目的間欠缺合理之關連性，且無查證行為，顯
    有過失。又伊非擔任公職，「惡性跳票」、「欠錢不還」與
    公共利益無關，亦非可受公評之事；縱認係可受公評之事，
    惟上訴人明知系爭債務非屬伊個人債務，復未盡查證義務，
    均不得阻卻違法。爰依民法第184條第1項前段、第185條、
    第195條第1項之規定，求為命：(一)上訴人與邱銓欽連帶給付
    新臺幣（下同）70萬元，及自起訴狀繕本送達翌日起加計法
    定遲延利息。(二)上訴人及邱銓欽連帶負擔費用，將原判決附
    件一所載道歉啟事，以長7公分、寬6公分之篇幅，刊載於自
    由時報首版1日之判決。
    上訴人即附帶被上訴人則以：被上訴人前確為九鼎公司之負
    責人，負責處理九鼎公司對內、外之一切事務，亦代表九鼎
    公司與安東公司簽訂契約，本應代表公司面對債權人，且惡
    性跳票、欠錢不還亦係公司負責人所為，是安東公司向被上
    訴人協商債務解決方式，並無不當。又安東公司委託邱銓欽
    向被上訴人討債，因知悉伊與其熟稔，乃將相關資料告知伊
    ，伊始邀林軍道查驗，並表明如被上訴人無法還錢，安東公
    司之代表將散發此文件，希其妥適處理。伊未受安東公司之
    委託索債，亦未參與或共謀張貼前開字條及寄發前開告知書
    ，自無侵權行為可言。況被上訴人請求之慰撫金亦屬過高等
    語，資為抗辯。
三、原審命上訴人(一)給付6萬元，及自100年1月14日起加計法定
    遲延利息；(二)刊載如原判決附件二所示之聲明內容以3.5公
    分（寬）5公分（長）之篇幅於自由時報新北市版（即Ｇ
    版）一日（字體大小則以刊載內容平均分配於篇幅內）；駁
    回被上訴人其餘之訴。
    上訴人提起上訴，聲明：
    (一)原判決不利於上訴人部分廢棄。
    (二)上廢棄部分，被上訴人在第一審之訴及其假執行之聲請均
      駁回。
    被上訴人答辯聲明：上訴駁回。
    並附帶上訴，聲明：
    (一)原審關於駁回被上訴人下列第二項之訴部分廢棄。
    (二)上訴人應再給付被上訴人20萬元，及自100年1月14日起至
      清償日止，按年息5%計算之利息。
    上訴人對被上訴人之附帶上訴，答辯聲明：附帶上訴駁回。
    （被上訴人就原審駁回其對邱銓欽之請求部分未據聲明不服
    ；另就駁回其對上訴人請求部分，僅就其中20萬元部分提起
    上訴，其餘敗訴部分亦未聲明不服，被上訴人未聲明不服部
    分均告確定）
四、被上訴人主張其為民進黨三重市黨部主委，該黨部設於新北
    市○○區○○路三段39號1樓之樓梯間鐵門上，於98年1月16
    日被張貼「民進黨三重市黨部主委鍾鎮宇欠錢不還」等字條
    ，復有書寫「鍾鎮宇惡性跳票、欠錢不還、可惡至極」云云
    之告知書寄給被上訴人、新北市三重區各民意代表及里長等
    ，惟積欠安東公司債務者為被上訴人經營之九鼎公司，並非
    被上訴人個人債務之事實，提出張貼之字條、告知書及信封
    為證（見原審卷第7-11頁），上訴人對此並不爭執（見原審
    卷第96頁），自堪信為真實。至被上訴人主張上訴人參與或
    共謀張貼上開字條及寄發告知書，應負侵權行為損害賠償責
    任等情，為上訴人所否認，並以前開情詞置辯。經查：
  (一)按「因故意或過失，不法侵害他人之權利者，負損害賠償責
    任」、「數人共同不法侵害他人之權利者，連帶負損害賠償
    責任﹔不能知其中孰為加害人者，亦同」、「造意人及幫助
    人，視為共同行為人」，民法第184條第1項前段、第185條
    第1項、第2項分別定有明文。
  (二)查證人三重市○○○○○道於臺灣板橋地方法院檢察署（下
    稱板橋地檢署）具結證稱：「〔是否有與被告（指上訴人，
    下同）及告訴人（指被上訴人，下同）協調有關欠款糾紛一
    事？〕有，原委是我有一個朋友認識鄭進朝，我朋友在鄭進
    朝店內得知，鄭進朝要向一位民進黨三重市黨部的主委要債
    ，鄭進朝遂透過我的朋友要我去找鍾鎮宇，我就先行到了鄭
    進朝的拉麵店，看到店內有一張影印好的範本即告知書，及
    一疊欠款的收據，在當時被告鄭進朝有說如果鍾鎮宇不還錢
    ，就要告知媒體，並將告知書派二、三個工讀生印出來並發
    出去，我當時有跟鄭進朝說事情不要鬧得那麼難看，所以我
    就說要約鍾鎮宇再到鄭進朝的拉麵店內，第一次跟鄭進朝碰
    面時，他都說是他朋友要為上開的行為而不是說他自己。當
    時鄭進朝在我走時，也有給我一張告知書，我有帶回去給鍾
    鎮宇看，後來我也有在我的服務處收到一個信封，裡面有夾
    該份告知書」、「（第二次你到拉麵店的情形？）第二次就
    直接談如何處理債務的問題，但是沒有談多久，雙方就不歡
    而散，當時我也有在場」等語（見板橋地檢署偵字第8183號
    卷第67-68頁）。被上訴人於地檢署偵查中亦結稱：「（你
    說在97年12月20日到鄭進朝的拉麵店，他有拿出很多的告知
    書來，是否如此？）當天是林軍道約的時間，林軍道比較晚
    到，當時確實鄭進朝有拿一疊約二十公分高的告知書出來，
    並且說原本這些是要今天拿出去發的，如果你今天沒有來講
    ，就要發出去了。我是跟他說一切交給律師及法律程序去處
    理，後來林軍道才過來，林軍道來了後，鄭進朝也有拿給林
    軍道看一張告知書，接著鄭進朝就說那就不用說了，那就叫
    兄弟處理」、「98年1月15日的上午9、10時有人打電話給我
    說他姓陳，是鄭進朝的朋友，說如果我不還錢就會寄發黑函
    」等語（見板橋地檢署偵字第8183號卷第68頁）。證人邱銓
    欽於臺灣板橋地方法院（下稱板院）99年度易字第423號妨
    害名譽案件中具結證稱：「（97年11月間，你是何人委託向
    鍾鎮宇催討債務？）安東電機公司」、「何以會受安東電機
    催討債務？）有一次我跟被告去苗栗玩，安東電機（黃裕光
    ）就跟我講有一筆債務，他跟我說鍾鎮宇住在三重，我回三
    重之後可否幫他跑一趟催討債務，當時在苗栗講這件事情旳
    時候，被告也在場」、「（回到三重之後，你跟被告就去討
    債？）被告跟鍾鎮宇認識，我就要被告帶去找鍾鎮宇要債」
    、「（是否知悉98年1月間張貼字條及寄發告知書事？）我
    不曉得，也不是我做的」等語（見板院卷第37頁）。是依上
    開證詞，顯示安東公司委託邱銓欽向被上訴人催討債務，因
    上訴人認識被上訴人，邱銓欽要上訴人偕同向被上訴人要債
    ，嗣林軍道的朋友在上訴人店內得知，上訴人要向被上訴人
    要債，上訴人遂透過該朋友要林軍道去找被上訴人，之後林
    軍道在上訴人店內看到一疊欠款的收據及告知書，上訴人並
    表示如果鍾鎮宇不還錢，其朋友就要告知媒體，並將告知書
    派二、三個工讀生印出來並發出去，第二次林軍道帶被上訴
    人去上訴人拉麵店談，上訴人並拿出告知書表示，這些原本
    是要當天拿出去發，如果被上訴人今天未來，就要發出去了
    ，後雙方不歡而散。則由上訴人受安東公司複委託向被上訴
    人催討債務，之後又輾轉透過林軍道找被上訴人，且在店內
    放置欠款收據及告知書，並將告知書交給林軍道，表示被上
    訴人若不來談，其朋友就要散佈出去。被上訴人與林軍道到
    上訴人店內後，再次看到一疊告知書，雙方不歡而散後，確
    實被上訴人、新北市三重區各民意代表及里長均收到告知書
    ，被上訴人任職之民進黨三重市黨部亦被張貼主委鍾鎮宇欠
    錢不還之字條。上訴人於板檢地檢署偵查中卻稱：不知道店
    內告知書之來源，也不知道誰發的云云（見偵字卷第69頁）
    ，顯係卸責之詞，上訴人確有參與上開寄發告知書之行為，
    亦經板院99年度易字第423號、本院99年度上易字第1926號
    刑事確定判決認定在案（見原審卷第14、102頁）。被上訴
    人主張上訴人確有參與散佈告知書之事實，堪予認定。
  (三)按名譽有無受損害，應以社會上對個人評價是否貶損作為判
    斷之依據，苟其行為足以使他人在社會上之評價受到貶損，
    不論其為故意或過失，均可構成侵權行為，有最高法院90
    年台上字第646號判例要旨可資參照。又事實陳述與意見表
    達雖同受憲法言論自由之保障，惟其保護範圍因該二者之事
    物本質而有異，蓋意見表達屬個人主觀價值判斷之範疇，無
    所謂真實與否，於現代民主社會，對可受公評之事，縱加以
    尖酸刻薄之評論，仍受憲法之保障。至事實陳述本身涉及真
    實與否之問題，具有可證明性，倘行為人就事實陳述之相當
    真實性，未盡合理查證之義務，依其所提證據資料，在客觀
    上不足認其有相當理由確信為真實者，該不實之言論，即足
    以貶損他人之社會評價而侵害他人之名譽。於此情形，縱令
    所述事實係出於其疑慮或推論，亦難謂有阻卻違法之事由，
    並應就其因故意或過失，不法侵害他人之名譽，負侵權行為
    之損害賠償責任。
  (四)查被上訴人個人並未積欠安東公司債務，而係經營之九鼎公
    司所負之債務，尚不得以九鼎公司未清償，即逕認係被上訴
    人個人之債務積欠不還。上訴人受安東公司複委託催討債務
    ，明知非被上訴人個人債務，卻將書寫「鍾鎮宇惡性跳票、
    欠錢不還、可惡至極」等語之告知書對外散佈，核該內容確
    屬不實，用語復屬負面評價，客觀上足使第三人誤認被上訴
    人債信不良，被上訴人聲望必會減損，造成信譽低落，明顯
    使被上訴人名譽受到損害，自屬侵害被上訴人之名譽權之行
    為。被上訴人主張上訴人參與上開散佈告知書之行為，造成
    被上訴人名譽權之損害，應負侵權行為損害賠償責任，應可
    認定。
  (五)按「不法侵害他人之身體、健康、名譽、自由、信用、隱私
    、貞操，或不法侵害其他人格法益而情節重大者，被害人雖
    非財產上之損害，亦得請求賠償相當之金額。其名譽被侵害
    者，並得請求回復名譽之適當處分」，民法第195條第1項定
    有明文。查上訴人參與上開散佈告知書之行為，足以貶損被
    上訴人之社會評價，被上訴人主張因上開告知書所載不實言
    論之散佈，造成被上訴人名譽權之損害，受有精神上相當之
    痛苦，並請求非財產上之損害賠償即精神慰撫金，自屬有據
    。茲就被上訴人請求上訴人賠償之範圍，分論如下：
  1.精神慰撫金部分：
  (1)按不法侵害他人之人格權，被害人受有非財產上損害，請求
    加害人賠償相當金額之慰撫金時，法院對於慰撫金之量定，
    應斟酌實際加害情形、所造成之影響、被害人痛苦之程度、
    兩造之身分地位、經濟情形及其他各種狀況，以核定相當之
    數額（最高法院47年台上字第1221號、51年台上字第223號
    判例意旨參照）。
  (2)查被上訴人陳明係海洋技術學院學士、淡江大學碩士在職班
    、民進黨三重市黨部主委、科技公司之副總經理、月薪10萬
    元（見原審卷第53至59頁）；上訴人則當庭陳稱：高中肄業
    ，經營汽車保養廠及拉麵店，有土地在苗栗及兩部汽車等情
    （見原審卷第70頁背面）。另依稅務電子闡門財產所得調件
    明細表，顯示被上訴人在苗栗有土地一筆，上訴人在苗栗有
    土地四筆、汽車三部（見原審卷第33、34、36頁）。本院斟
    酌兩造上開身分地位、經濟狀況及上訴人為向被上訴人經營
    之九鼎公司討債，未思合法途徑，卻以散佈不實文書之妨害
    名譽方式為之，致被上訴人名譽權受侵害，因此受有相當之
    痛苦等一切情狀，認為被上訴人請求於6萬元範圍內之精神
    慰撫金，尚屬適當，應予准許，方屬公允；逾此部分之請求
    ，則無理由，不予准許。
  2.回復名譽適當處分之部分：
  (1)按民法第195條第1項規定旨在維護被害人名譽，以保障被害
    人之人格權。鑒於名譽權遭侵害之個案情狀不一，金錢賠償
    未必能填補或回復，因而授權法院決定適當處分，目的洵屬
    正當。而法院在原告聲明之範圍內，權衡侵害名譽情節之輕
    重、當事人身分及加害人之經濟狀況等情形，認為諸如在合
    理範圍內由加害人負擔費用刊載澄清事實之聲明、登載被害
    人判決勝訴之啟事或將判決書全部或一部登報等手段，仍不
    足以回復被害人之名譽者，法院以判決命加害人公開道歉，
    作為回復名譽之適當處分，尚未逾越必要之程度。惟如要求
    加害人公開道歉，涉及加害人自我羞辱等損及人性尊嚴之情
    事者，即屬逾越回復名譽之必要程度，而過度限制人民之不
    表意自由（大法官會釋字第656號解釋理由書參照）。
  (2)本院審酌被上訴人擔任民進黨三重市黨部主委，依其職務特
    色，具有利用黨員勞務、運用政黨資源為公眾服務、協調事
    務，及參與政治、政黨活動之性質，具有相當程度之公眾人
    物色彩，僅命上訴人賠償被上訴人精神上之慰撫金，尚未能
    回復被上訴人之名譽。茲斟酌上訴人侵害被上訴人名譽之情
    節、兩造之身分地位、經濟狀況等情形，認為由上訴人負擔
    費用刊載如附件所示澄清事實之聲明，可作為回復被上訴人
    名譽之適當處分，且未逾越必要之程度。又本件侵權行為之
    事發地點在新北市三重區（改制前為臺北縣三重市），則刊
    載聲明於自由時報新北市見報之版面（即Ｇ版）即為足以回
    復被上訴人名譽之適當處分，而無刊載於自由時報頭版之必
    要性。被上訴人請求上訴人應刊載如附件所示之聲明內容以
    參點伍公分（寬）×伍公分（長）之篇幅於自由時報新北市
    版（即Ｇ版）一日，作為回復被上訴人名譽之適當處分，亦
    屬可取。
五、綜上所述，被上訴人依侵權行為損害賠償之法律關係，請求
    上訴人給付被上訴人6萬元，及自起訴狀繕本送達翌日即100
    年1月14日（見原審卷第44頁）起至清償日止，按週年利率5
    ％計算之利息，及命上訴人應刊載如附件所示內容以參點伍
    公分（寬）×伍公分（長）篇幅於自由時報新北市版（即Ｇ
    版）一日部分，為有理由，應予准許；逾此範圍之請求，為
    無理由，應予駁回。原審就上開應准許部分，為上訴人敗訴
    之判決，並無不合，上訴意旨指摘原判決此部分不當，求予
    廢棄改判，為無理由，應駁回其上訴。至於被上訴人之請求
    不應准許部分（除確定部分外），原審為被上訴人敗訴之判
    決，並無不合，附帶上訴意旨指摘原判決此部分不當，求予
    廢棄改判，為無理由，應駁回其附帶上訴。另將原判決主文
    第二項關於「（字體小大則以刊載內容平均分配於篇幅內）
    」之記載，更正為「（字體小大如附件所示）」，俾符合主
    文應明確、適法，且適於執行，爰諭知如主文第三項所示。
六、本件事證已臻明確，兩造其餘攻擊防禦方法及舉證，核與事
    實認定不生影響，爰不予斟酌及論述，附此敘明。
七、據上論結，本件上訴及附帶上訴均無理由，依民事訴訟法第
    449條第1項、第78條，判決如主文。
中    華    民    國   100    年    12    月    13    日
                  民事第十八庭
                        審判長法  官  湯美玉
                              法  官  胡宏文
                              法  官  李慈惠
正本係照原本作成。
如不服本判決，應於收受送達後20日內向本院提出上訴書狀，其
未表明上訴理由者，應於提出上訴後20日內向本院補提理由書狀
（均須按他造當事人之人數附繕本）上訴時應提出委任律師或具
有律師資格之人之委任狀；委任有律師資格者，另應附具律師資
格證書及釋明委任人與受任人有民事訴訟法第466條之1第1項但
書或第2項（詳附註）所定關係之釋明文書影本。如委任律師提
起上訴者，應一併繳納上訴審裁判費。
中    華    民    國   100    年    12    月    14    日
                              書記官  王敬端
附註：
民事訴訟法第466條之1（第1項、第2項）：
對於第二審判決上訴，上訴人應委任律師為訴訟代理人。但上訴
人或其他法定代理人具有律師資格者，不在此限。
上訴人之配偶、三親等內之血親、二親等內之姻親，或上訴人為
法人、中央或地方機關時，其所屬專任人員具有律師資格並經法
院認為適當者，亦得為第三審訴訟代理人。
               附            3.5cm
               件    ┌─────────┐
                     │ 聲明人鄭進朝因誤 │
                     │ 認鍾鎮宇先生為安 │
                     │ 東公司之債務人， │
                     │ 實則鍾鎮宇先生確 │
                     │ 實並非該公司之債 │ 5cm
                 橫  │ 務人，且無「惡性 │
                 式  │ 跳票、欠錢不還。 │
                     │ 」之事實，特此聲 │
                     │ 明澄清。         │
                     │   聲明人鄭進朝。 │
                     └─────────┘